【裁判字號】    97,抗,808
【裁判日期】    971113
【裁判案由】    返還借款
【裁判全文】
臺灣高等法院民事裁定                   97年度抗字第808號
抗  告  人  甲○○
代  理  人  吳展旭律師
複 代 理人  丙○○
上列抗告人因與相對人乙○○間返還借款事件，對於中華民國
97年3月28日臺灣臺北地方法院96年度訴字第6368號所為裁定提
起抗告，本院裁定如下：
    主  文
抗告駁回。
抗告費用由抗告人負擔。
    理  由
一、本件抗告人起訴及抗告意旨略以：
  (一)訴外人東怡實業股份有限公司（下稱東怡公司）邀同訴外人
    林忠輝為連帶債務人，及相對人乙○○為保證人，分別於民
    國（下同）82年4月20日及82年4月21日，向伊各借款新臺幣
    （下同）300萬元，合計為600萬元（下稱系爭600萬元借款
    ），期限2個月，東怡公司並以其所有坐落臺北縣石碇鄉○
    ○○段摸乳巷小段717地號土地（下稱系爭土地）設定660萬
    元之最高限額抵押權予伊為擔保。嗣於82年6月19日清償期
    屆至時，東怡公司要求展延1年，上開借款屆期前，東怡公
    司並陸續另以支票貼現方式向伊借款，其中一筆以訴外人上
    期實業股份有限公司（下稱上期公司）支票貼現之50萬元債
    權（下稱系爭50萬元債權），至今仍未清償，相對人為解決
    東怡公司與伊間之上開債務，曾於83年8月5日與伊會帳確認
    借款各有600萬元及50萬元，簽具對帳單確認相對人除上開
    借款本金外尚欠利息共計24萬7,000元。
  (二)嗣伊於84年間就系爭600萬元借款行使抵押權聲請拍賣系爭
    土地，共受償286萬6,588元，尚欠363萬7,745元未獲清償。
    因除系爭600萬元借款受部分清償外，其餘之系爭50萬元債
    權及上述對帳單中所言之利息24萬7,000元皆未獲清償。伊
    與相對人為解決前開債權，乃於86年12月27日訂立借據（下
    稱系爭借據），但實為和解契約，雙方同意將前開對帳單中
    所述利息24萬7,000元視為本金，並確認東怡公司與伊間之
    借款已累積至1,373萬6,222元，協議以500萬元解決，由相
    對人簽立5張本票用以支付，惟嗣後相對人完全未履行系爭
    借據即和解契約之內容。
  (三)雖伊曾於93年1月13日起訴請求東怡公司、相對人及訴外人
    林忠輝返還系爭600萬元借款，扣除拍賣抵押物所得金額，
    實際僅請求363萬7,745元，並經臺灣臺北地方法院（下稱臺
    北地院）判決伊勝訴在案，嗣雙方於本院95年度上字第629
    號清償借款事件就前開剩餘363萬7,745元之借款債權達成訴
    訟上和解，然該和解之標的係關於伊與相對人間之借款保證
    債務，而非伊與相對人就東怡公司與伊間之1,373萬6,222元
    借款債務所為之和解契約，二者請求權有所差異，故伊請求
    相對人履行系爭借據即和解契約，自不受前揭訴訟上和解效
    力所及，即無重複起訴及一事不再理之適用。
  (四)兩造既稱所簽立和解契約為借據，可見相對人係創設500萬
    元之借款債務以代替其為東怡公司所保證之1,373萬6,222元
    債務，且該和解契約明定簽發5張本票為清償之擔保，惟到
    期皆未兌現，是相對人尚未履行前揭500萬元之返還義務。
    因伊就363萬7,745元之借款債權已達成訴訟上和解，本於訴
    訟之誠信原則，僅就其餘136萬2,255元，依民法第478條規
    定，先位聲明請求相對人應給付伊136萬2,255元及自起訴狀
    繕本送達翌日起算之法定遲延利息。原法院依民事訴訟法第
    249條第1項第7款以裁定駁回本件訴訟先位聲明，自有違誤
    ，爰求予廢棄原裁定云云。
二、按「和解成立者，與確定判決有同一之效力。」、「原告之
    訴，有起訴違背第253條、第263條第2項之規定，或其訴訟
    標的為確定判決之效力所及者，法院應以裁定駁回之。」，
    民事訴訟法第380條第1項、第249條第1項第7款分別定有明
    文。
三、經查，抗告人以先位聲明請求相對人乙○○給付136萬2,255
    元，及自起訴狀繕本送達翌日起算之法定遲延利息，係基於
    其與相對人乙○○於86年12月27日所簽立系爭借據之法律關
    係，而該借據所約定之內容，係將相對人乙○○擔任東怡公
    司向抗告人借款保證人，而積欠抗告人之600萬元債權，及
    其餘支票借貸74萬7,000元債權，予以確認各該債權斯時連
    同利息計算之總額已達1,373萬6,222元，其等進而約定全部
    債務即由相對人乙○○以500萬元予以清償完畢，為兩造所
    不爭執，並有系爭借據附卷可稽（見原法院卷第8頁），顯
    見該借據約定之內容，係將之前相對人乙○○擔任保證人而
    應負清償責任之系爭600萬元債務，與另一筆支票借貸款74
    萬7,000元所涉之債務，一併合意僅由相對人乙○○清償其
    中500萬元之方式處理。而系爭50萬元債權係東怡公司（公
    司編號00000000者）向抗告人所借，相對人並未擔任此部分
    借款之連帶保證人或一般保證人，亦為兩造所不爭執，則相
    對人乙○○並非該支票借款部分之債務人，顯然該借據所約
    定者，關於系爭600萬元債權部分，其等係確定該約定數額
    即為相對人乙○○應負之清償責任範圍，至於超過該數額之
    其餘請求權，抗告人即予以拋棄，而關於其餘支票借貸74萬
    7,000元之債權，則有創設由相對人乙○○同意在該總額500
    萬元之範圍內，亦債務承擔而須負清償責任之意，則雖然本
    件抗告人係基於前述與相對人乙○○另簽立之系爭借據為請
    求原因關係，然因系爭借據有確定與相對人乙○○間關於系
    爭600萬元債權間法律關係之效力，自不得與系爭600萬元債
    權關係割裂而謂二者非屬同一債權法律關係，且顯然系爭借
    據所約定相對人乙○○應負責之500萬元債務中，有一部分
    係基於系爭600萬元債權所由生之部分，僅係因系爭借據係
    就二不同債權一併約定和解之金額，而有致抗告人並無法具
    體區別說明該借據所約定相對人乙○○應清償之500萬元中
    ，係若干金額乃基於系爭600萬元債權所由生之問題。
四、次查，抗告人曾於92年10月16日基於系爭600萬元債權，向
    臺北地院提起訴訟，請求相對人乙○○與東怡公司、林忠輝
    連帶給付尚未獲清償之363萬7,745元借款，經臺北地院以92
    年度訴字第5125號民事判決抗告人勝訴，惟相對人乙○○與
    林忠輝不服提起上訴，嗣雙方於本院95年度上字第629號清
    償借款事件達成訴訟上和解，亦為兩造所不爭執，復有和解
    筆錄在卷可憑，並經本院調閱本院95年度上字第629號案卷
    查明屬實。觀諸抗告人斯時所指該金額之由來，僅指系爭
    600萬元債權尚未清償之餘額，更曾於該事件之第一審93年1
    月13日準備程序期日，具體說明僅以該600萬元債權關係中
    未獲清償之餘額作為請求之原因事實（見臺北地院92年度訴
    字第5125號卷(一)第73頁），嗣相對人乙○○與東怡公司、林
    忠輝抗辯因抗告人於86年12月27日與相對人乙○○簽立系爭
    借據，系爭600萬元債務已由相對人乙○○及其父孫明德承
    擔，不得再向東怡公司、林忠輝請求給付，並提出系爭借據
    為證（見臺北地院92年度訴字第5125號卷(二)第21至30頁），
    抗告人亦否認系爭借據之真正，並陳稱：系爭借據並不是新
    債清償，而在債務的結算，本件我們請求的金額也是在雙方
    約定的500萬元範圍之內（見同前卷第34頁），嗣雙方於本
    院95年度上字第629號清償借款事件洽談和解過程中，更於
    96年1月23日言詞辯論時一致陳稱：兩造間所有債權債務關
    係，至今日為止會算為363萬7,745元及自93年1月13日起至
    清償日止按年息百分之五計算之利息，東怡公司不在今日和
    解範圍內（見本院95年度上字第629號卷第76頁反面），嗣
    兩造於該日成立訴訟上和解，和解內容為：「一、兩造間債
    權債務關係經會算結果，確認為363萬7,745元及自93年1月
    13日起至清償日止按年息百分之五計算之利息。二、上訴人
    （即相對人及林忠輝）願連帶給付被上訴人（即抗告人）
    120萬元。其給付方法為：(一)96年2月9日給付80萬元。(二)96
    年3月25日給付40萬元。三、如上訴人按前項方法如期給付
    完畢，則被上訴人拋棄其餘對上訴人及訴外人孫明德之請求
    ；如上訴人有任何一期未按期給付，則除喪失期限利益外，
    上訴人並願連帶給付第一項之本息。四、訴訟費用由各自負
    擔」，而抗告人於本院97年度上易字第371號兩造間返還借
    款事件審理時亦自陳：系爭借據中之600萬元，與系爭600萬
    元借款是同一個債權債務關係（見本院97年度上易字第371
    號卷第95頁反面），則兩造於本院95年度上字第629號清償
    借款事件成立訴訟上和解，抗告人同意相對人乙○○及林忠
    輝僅在120萬元之範圍內負清償責任，於其等如數清償時，
    抗告人即拋棄對於其餘請求之權利，就前開訴訟之訴訟標的
    即系爭600萬元債權之法律關係部分，於成立訴訟上和解之
    範圍中即有與確定判決同一之效力。因之，抗告人起訴所據
    之136萬2,255元，抗告人既稱係以500萬元扣除前訴訟上和
    解所確認之363萬7,745元後，請求相對人乙○○給付此餘額
    ，如前所述，該500萬元中有若干乃基於系爭600萬元債權所
    由生者，既已無從區別，抗告人於本件起訴所請求之餘額中
    ，自同有因無法區別而仍有包括基於系爭600萬元債權所由
    生者之問題，惟不論此部分金額究竟若干，仍須以法律關係
    予以區分特定，亦即兩造既曾就系爭600萬元債權之法律關
    係成立前述訴訟上和解而發生既判力，依前開說明，抗告人
    於本件起訴金額中，屬於基於系爭600萬元債權所由生者，
    仍屬起訴不合法，自應以裁定駁回之。從而，原法院以抗告
    人起訴之先位聲明其訴訟標的為確定判決之效力所及，違反
    民事訴訟法第249條第1項第7款規定，裁定駁回抗告人先位
    之訴，核無不合。抗告意旨仍執前詞，指摘原裁定不當，求
    予廢棄，為無理由，應予駁回。
據上論結，本件抗告為無理由，爰裁定如主文。
中    華    民    國    97    年    11    月    13    日
                    民事第十三庭
                        審判長法  官  黃騰耀
                              法  官  楊絮雲
                              法  官  周舒雁
正本係照原本作成。
不得再抗告。
中    華    民    國    97    年    11    月    13    日
                              書記官  李明昇

司法院資訊處製作；財團法人民間司法改革基金會備份。
